【裁判字號】    96,訴,2614
【裁判日期】    970630
【裁判案由】    確認買賣法律關係不存在
【裁判全文】
臺灣臺中地方法院民事判決  96年度訴字第2614號
原      告  丙○○○
                      25弄8.
法定代理人  丁○○
訴訟代理人  許景鐿律師
            黃呈利律師
被      告  甲○○
法定代理人  辛○○
            乙○○
被      告  戊○○
                      巷9號1.
法定代理人  己○○
            庚○○
共      同
訴訟代理人  吳中和律師
上列當事人間確認買賣法律關係不存在等事件，本院於民國97年
6月2日言詞辯論終結，判決如下：
    主    文
原告之訴駁回。
訴訟費用由原告負擔。
    事實及理由
一、原告起訴主張：原告丙○○○為已故陳泉鍠（95年2月12日
    死亡）之母親，為陳泉鍠之繼承人，陳泉鍠生前並未結婚，
    亦未收養子女，其在民國（下同）80年間，已罹患糖尿病及
    諸多併發症狀，自93年初起，幾乎終日躺在床上靠外傭餵食
    以維生，已屬精神耗弱至無法處理自己事務之人，然於94年
    12月31日，被告及其法定代理人與陳泉鍠就其所有坐落於台
    中市○○區○○段496（原面積為1083平方公尺，買賣後分
    割出496-1地號363平方公尺）地號土地、面積共1083平方公
    尺全部，簽訂土地買賣契約，總價款為新台幣（下同）556
    萬元，並於95年2月13日，分別移轉登記496（面積720平方
    公尺）、496-1（面積363平方公尺）地號土地所有權予戊○
    ○及甲○○，被告等趁陳泉鍠意識不清之屬無行為能力之人
    或無意識之狀態下，偽造無效買賣土地之契約，並利用地政
    機關僅行書面審核之機會，予以詐欺得利，實屬不當得利並
    嚴重損及原告之權益，爰依民法第75條、179條、184條第1
    項及第213條第1項提起本訴。並聲明：(一)確認被告甲○○、
    戊○○與陳泉鍠於民國94年12月31日就坐落台中市○○區○
    ○段496、496-1地號土地，面積1083平方公尺、權利範圍全
    部，所為之買賣債權法律關係不存在，及於95年2月13日以
    此買賣為原因所為之所有權移轉登記之物權行為均不存在。
    (二)被告戊○○就台中市○○區○○段496地號土地、地目田
    、面積720平方公尺全部於95年2月13日經台中市中山地政事
    務所所為之所有權移轉登記應予塗銷。被告甲○○就台中市
    北屯區○○段496-1地號土地，地目田、面積363平方公尺全
    部於95年2月13日，經台中市中山地政事務所所為之所有權
    移轉登記應予塗銷。
二、被告則以：陳泉鍠並未被宣告禁治產，為有行為能力人，其
    所為之法律行為原則當發生法律效力，曾周順中醫師僅證明
    陳泉鍠於「94年2月21日」就醫時之精神狀態，而陳泉鍠更
    僅於「92年9月24日」至榮壽中醫診所求診後即未再與診所
    聯絡，是曾周順中醫師即榮壽中醫診所均無法證明陳泉鍠於
    訂立買賣契約及移轉所有權時之精神狀態。再者，系爭土地
    被告係看到報紙廣告透過21世紀不動產仲介公司向陳泉鍠購
    買，全部買賣過程仲介公司職員及陳泉鍠皆有親自參與，包
    括94年12月31日簽訂買賣契約，95年1月3日親赴北屯區戶政
    事務所辦理印鑑證明，95年1月25日到台中市北屯辦事處清
    償貸款0000000元及同日償還國有財產局積欠之租金10536元
    ，95年1月9日以存摺以存摺提領現金20萬元，並轉付台新銀
    行北台中分行清償積欠之信用卡債約20萬元等等，均足證明
    陳泉鍠於系爭土地買賣所有權移轉登記時並非意識不清之人
    。此外，96年度易字第1385號刑事判決認陳泉煌於委託契約
    成立時，行動能力及意識能力均屬健全之人，被告並未利用
    利用陳泉鍠辨識能力不足之際，趁機詐欺得利。並聲明：原
    告之訴駁回。
三、本件原告主張：原告為已故陳泉鍠之母親，為陳泉鍠之繼承
    人，於94年12月31日，被告戊○○及被告甲○○分別由其
    法定代理人即己○○、辛○○代理與陳泉鍠就其所有坐落於
    台中市○○區○○段496地號（買賣後分割出496-1地號）土
    地、面積共1083平方公尺全部，簽訂土地買賣契約，總價款
    為556萬元，並於95年2月13日，分別移轉登記496、496-1地
    號土地所有權予被告戊○○及被告甲○○等事實，為被告不
    爭執，並有原告提出之土地買賣契約書1份、土地買賣所有
    權移轉契約書2份、土地登記謄本2份在卷可稽，自堪信為真
    實。又原告主張陳泉鍠於前述與己○○、辛○○洽訂買賣契
    約及辦理有權移轉登記期間，已屬精神耗弱至無法處理自己
    事務之人，為無意識或意識不清，其所為之意思表示無效，
    是陳泉鍠與被告二人訂之買賣契約債權行為，及所有權移轉
    登記之物權行為均不存在等情，為被告否認，並以前詞置辯
    。按當事人主張有利於己之事實者，就其事實有舉證之責任
    。民事訴訟法第277條前段定有明文，是原告就已故陳泉鍠
    於前述時間與被告二人簽訂買賣契約債權行為及為所有權移
    轉登記物權行為時，確實已陷於無意識或精神錯亂以致意思
    表示無效之事實，自應負舉證之責任。原告雖引用證人林秀
    敏、曾周順、洪素卿、石維華、張吉川於台灣高等法院台中
    分院96年度上易字第2173號刑事審判之證詞內容為證，並提
    出筆錄影本一為據，惟查：
  (一)原告一再以本件陳泉鍠係糖尿病重症患者，且有諸多併發症
    ，並已拒絕任何治療，及拒服食任何藥物，幾乎終日躺在床
    上，並執證人曾周順中醫師及洪素卿、石維華、張吉川等友
    人之證詞，據以為陳泉鍠係精神耗弱致無法處理自己事務人
    之認定云云，然依陳泉鍠於91年8月2日以陳金君為連帶保證
    人，向台中市農會辦理100萬元，借款期限為3年之擔保貸款
    ，並於借款期限屆滿前，於94年7月8日先向台中市農會提出
    展期及變更保證人為陳虞仁之申請獲准後，後於94年7月28
    日改以陳虞仁為連帶保證人，向台中市農會借款100萬元，
    借款期限為3年，用以清償先前100萬元借款之擔保貸款，有
    台中市農會97年1月11日中市農信字第0970000045號函附之
    授信申請書及帳卡本各4張、約定書2紙，在卷可憑（96年度
    上易字第2173號刑事卷p113- 120、p126、127)，並有台中
    市農會95年4月20日中市農信字第0950000431號檢送存戶陳
    泉鍠之存款交易明細表1分附卷可稽（見台灣地方法院檢察
    署95年度他字案第2024號卷p72）; 陳泉鍠又於91年11月11
    日，向台新國際商業銀行股份有限公司申辦現金卡、於93
    年4月16日並曾申辦6萬元之小額信用貸款，該小額信用貸款
    已於93年8月間結清在案，亦有台新國際商業銀行股份有限
    公司95年5月26日台新總法制字第095000017 92號函、95年6
    月19日台總法制字第09500002087號函（參本院95年度訴字
    第949號民事卷）可稽；再佐以陳泉鍠於95年1月3日亦曾前
    往台中市北屯區戶政事務所申辦印鑑證明，陳泉鍠並於90
    年7月23日前往國泰世華商業銀行辦理開戶申請，且於95年1
    月3日申請晶片金融卡，均有台中市北屯戶政事務所95年4
    月20日中市北屯戶字第0950002796號函、國泰世華商銀中港
    分行95年5月23日函及申請書，在卷可按（參見上開95年度
    他字案第2024號卷p88-90、本院95年度訴字第949號民事卷
    、本院96年度易字第1385號卷p277），且有陳泉鍠於辦理
    借款展期、印鑑證明及申辦晶片卡之相關承辦人員即證人
    台中市農會職員林永祥、證人台中市北屯戶政事務所職員
    林金穗、證人國泰世華商銀職員張樹能於刑事庭偵、審理
    時之證詞（詳參本院96年度易字第1385號刑事卷96年7月24
    日、96年8月7日審判筆錄）可參，顯見，陳泉鍠於90年7月
    、91年11月、93年4月、94年7月、95年1月間均曾陸續前往
    各金融機構或戶政事務所辦理上開業務，至為明確。
  (二)又證人曾周順既不否認僅於94年2月21日為陳泉鍠問診一次
    ，雖依證人曾周順所述，當時陳泉鍠之狀況不佳等語，且依
    經驗判斷最後僅可以存活半年等情，然本件陳泉鍠係於95年
    2 月12日往生，核與證人曾周順之判斷有別，且證人曾周順
    係認定陳泉鍠之血糖過高，導致意識模糊，並表示血糖無降
    低之可能等語，然以西醫之治療方式，並非無降低血糖之可
    能，是以，以證人曾周順僅於94年2月21日為陳泉鍠問診一
    次所為之證詞，尚無法據以為判定陳泉鍠於94年7月至95年1
    月間已喪失辨識能力之論斷。至於證人洪素卿、石維華雖均
    證稱與陳泉鍠認識十多年，有空即前往其住處，證人洪素卿
    並表示陳泉鍠自94年6月後即無法下床，眼睛痴呆，且自此
    即未曾聽聞陳泉鍠開口說話等語，而證人石維華則證稱陳泉
    鍠經常在昏迷，多半語無倫次等語，其二人對於陳泉鍠之語
    言能力，已供述不一，且對於前往探視陳泉鍠之時間，亦均
    無法確認，無論係證人洪素卿證述不曾聽聞陳泉鍠發言或證
    人石維華證述陳泉鍠語無倫次等情，均與已詳述如前之陳泉
    鍠確實於94年7月及95年1月間曾陸續前往各金融機構或戶政
    事務所辦理相關事務等情相背離，足證陳泉鍠並非不能言語
    或終日語無倫次之人，證人洪素卿自94年6月起既不曾聽聞
    陳泉鍠開口言語，或許僅係陳泉鍠與證人洪素卿間並無任何
    話題可以閒聊，而證人石維華證述陳泉鍠語無倫次，亦或許
    係石維華不明瞭陳泉鍠所欲表達事項之內容，且依證人洪素
    卿證稱92 年間過年前，就覺得他（指陳泉鍠）過不了年，
    沒想到他又活了2年等情，可證證人洪素卿對於陳泉鍠之身
    體狀況均係憑其個人之臆測，且與實際情形相距甚遠；陳泉
    鍠既於94年7月起仍多次在旁人協助下前往戶政事務所及金
    融機關處理事務，已如前述，自無法僅以陳泉鍠自94年6月
    間起未與證人洪素卿交談，且臥病在床或證人石維華於92年
    2月間曾背陳泉鍠就診等情，即認於陳泉鍠無意識能力。此
    外，證人張吉川既已證稱伊不常去陳泉鍠住處，雖表示於94
    年9、10月間曾前往探視，當時其情況不佳等情，陳泉鍠雖
    係罹患糖尿病之重症病患者，然病情亦非持續惡化，此可由
    證人曾周順於94年2月間為陳泉鍠問診後之判斷，與陳泉鍠
    之實際存活情形有別，即可知悉。證人張吉川之證詞，亦無
    法據以為陳泉鍠已喪失無意識能力之認定。
  (三)再者，依證人林秀敏於本院刑事庭審理時，固證稱：某日伊
    在戶政事務所服務台講電話時，曾目睹陳泉鍠前往戶政事務
    所辦理事務，當時伊與陳泉鍠之距離約法院證人席至通譯之
    距離，且當時在接電話，沒有聽到陳泉鍠與櫃台人員之對話
    ，而站的位置亦無法看到陳泉鍠之嘴型等情（見96年度上易
    字第2173號卷p143-144)，可見，證人林秀敏對於陳泉鍠前
    往戶政事務所辦理業務之內容，及陳泉鍠與戶政事務所櫃台
    人員辦理事務時，陳泉鍠如何與櫃台人員對談等，既未聽聞
    ，亦未正面目睹其等間之對談方式，自無法為任何證明。而
    證人即受理陳泉鍠於95年1月3日辦理印鑑登記證明之林金穗
    亦證稱係本人陳泉鍠到場，且親自簽名辦理等情，亦與且證
    人林秀敏證稱在戶政事務所辦理印鑑證明時，本人到場時，
    只要是簽名，就一定要本人簽名等語相符，再佐以，證人林
    秀敏亦證稱：陳泉鍠在事務所辦理事務時，人幾乎快趴在桌
    上等語，然以陳泉鍠罹患高度近視，以上開姿勢書寫文件，
    尚難認有何不妥之處，且適足以證明前往戶政事務所辦理印
    鑑者，確係陳泉鍠簽自簽名辦理無訛。至於證人林秀敏於刑
    事庭審理時，雖證稱覺得陳泉鍠無表達能力，因為他那時很
    瘦，好像快死掉的樣子，然當天證人既未與陳泉鍠說話，僅
    係在櫃台對面服務台接聽電話時，看到陳泉鍠在櫃台辦事，
    且未曾聽聞櫃台人員與陳泉鍠間之對話，亦未看到陳泉鍠之
    嘴型，竟僅以陳泉鍠因罹患高度近視，以幾乎趴在桌上姿勢
    書寫文字，及因罹患糖尿病導致身體纖瘦，即證稱陳泉鍠當
    時無表達能力，顯係出自個人之意見或推測之詞，自難以上
    開證人臆測之詞，即為不利於被告之認定。
  (四)綜上所述，原告既無法舉證證明陳泉鍠與被告二人簽訂買賣
    契約及合意辦理所有權移轉登記時，為無意識或在精神錯亂
    中所為，則陳泉鍠與被告為之前述買賣契約之債權行為，與
    為土地所有權移轉登記之物權行為均屬有效，被告二人基於
    系爭買賣契約，而由陳泉鍠將系爭土地所有權移轉登記予其
    二人，並無不法，亦無不當得利之情事存在；是原告起訴請
    求確認被告甲○○、戊○○與陳泉鍠於94年12月31日就坐落
    台中市○○區○○段496、496-1地號土地，面積1083平方公
    尺、權利範圍全部，所為之買賣債權法律關係不存在，及於
    95年2月13日以此買賣為原因所為之所有權移轉登記之物權
    行為均不存在；及基於侵權行為損害賠償回復原狀、不當得
    利返還請求權之法律關係，請求被告戊○○就台中市○○區
    ○○段496地號土地、地目田、面積720平方公尺全部，於95
    年2月13日經台中市中山地政事務所所為之所有權移轉登記
    應予塗銷，暨請求被告甲○○就台中市○○區○○段496-1
    地號土地，地目田、面積363平方公尺全部，於95年2 月13
    日，經台中市中山地政事務所所為之所有權移轉登記應予塗
    銷，均無理由，應予駁回。
四、本件事實已臻明確，兩造其餘攻擊、防禦方法及主張，經審
    酌後，均與結論無涉，爰不一一贅述。
五、訴訟費用負擔之依據： 民事訴訟法第78條。
中    華    民    國    97    年    6    月    30    日
                  民事第二庭    法  官  涂秀玲
正本係照原本作成。
如對本判決上訴，須於判決送達後20日內向本院提出上訴狀。
中    華    民    國    97    年    6    月    30    日
                                書記官


司法院資訊處製作；財團法人民間司法改革基金會備份。
